最高法院民事判決　　　　　　　　　　111年度台上字第599號
上　訴　人　謝惠文
訴訟代理人　黃永琛律師
複 代理 人　劉桂君律師
上　訴　人　張瀚星
訴訟代理人　黃國益律師
　　　　　　吳嘉瑜律師
上列當事人間請求返還借款等事件，兩造對於中華民國110年9月
10日臺灣高等法院第二審判決（109年度重上字第395號），各自
提起上訴，本院判決如下：
    主  文
兩造上訴均駁回。
第三審訴訟費用由兩造各自負擔。
    理  由
一、上訴人謝惠文主張：
  ㈠伊與對造上訴人張瀚星原為夫妻，共有門牌號碼新北市○○
    區○○路0 段000巷0弄00號13樓房屋（下稱系爭房屋，應有
    部分依序為百分之99、1）及新北市○○區○○○段○0○○
    段000 地號土地（下稱系爭土地，應有部分依序為百萬分之
    6732、68，與系爭房屋合稱系爭房地）。張瀚星以系爭房地
    設定原判決附表（下稱附表）一所示最高限額抵押權（下稱
    系爭抵押權）予國泰世華商業銀行股份有限公司（下稱國泰
    世華銀行），並借得附表二所示借款（下稱系爭借款）。
  ㈡張瀚星於民國106 年間簽立「協意書」（下稱系爭協意書）
    ，表明負責清償系爭房地之借款。嗣積欠附表二「積欠本息
    」欄所示共新臺幣（下同）1,586萬4,985元（下稱系爭欠款
    ）未還，兩造為免系爭房地遭拍賣，以價金 2,080萬元出售
    訴外人柯淑華（下稱系爭買賣），並委由安信建築經理股份
    有限公司（下稱安信公司）為履約保證。伊原得價金按應有
    部分比例計算為2,059萬2,000元，經安信公司結算先清償系
    爭欠款，伊因物上保證人或普通保證人而代償1,570萬6,335
    元，僅得393萬7,452元。又系爭買賣因可歸責張瀚星遲交系
    爭房地所有權狀及印鑑證明（下稱系爭權證），遭罰違約金
    4萬1,600元，自伊所得價金扣除而清償。
  ㈢伊代償、清償款項合計1,574萬7,935元。爰依民法第879 條
    第1 項、第749條、第312條規定，求為命張瀚星如數給付本
    息之判決。並於原審就上開4萬1,600元本息，追加依民法第
    292條準用第281條第2項規定擇一請求。
二、張瀚星辯以：
  ㈠伊將系爭房地應有部分百分之99贈與登記謝惠文，惟附有應
    以系爭房地出售所得價金清償系爭借款之負擔。而謝惠文於
    受贈前，已知系爭房地設定抵押權，受贈後亦同意擔任系爭
    借款之保證人，屢次續為申貸，兩造並以系爭借款作為投資
    不動產及其他費用支出，且以自住為要件向國泰世華銀行申
    請貸款，故謝惠文亦為系爭借款之實質債務人，自不得以保
    證人或物上保證人地位請求伊償還1,570萬6,335元。
  ㈡系爭協意書載明以「籌措支付馬來西亞STAR房屋之款項而以
    系爭房屋向銀行申請增貸」為前提條件，兩造終未購入馬來
    西亞STAR房屋，亦未向銀行增貸，謝惠文不能執系爭協意書
    第5條、第6條約定，要求伊負擔系爭借款全部債務。
  ㈢兩造共同出售系爭房地，謝惠文以出賣人地位給付違約金予
    柯淑華，非屬第三人，不得依民法第312 條規定請求；另兩
    造本得各自處分系爭房地應有部分，對柯淑華所負違約金債
    務自屬可分之債，並無民法第281條第2項之適用。又伊分攤
    違約金之數額，應按伊應有部分比例計算。
  ㈣縱認伊應負擔清償全部貸款責任，惟伊對謝惠文有附表三所
    示合計1,649萬5,710元債權，經抵銷後已無給付義務。
三、原審維持第一審所為命張瀚星給付1,337萬4,623元（除確定
    之8,771元外，為 1,336萬5,852元）本息之判決，駁回張瀚
    星該部分上訴，另廢棄第一審所為命張瀚星其餘給付 238萬
    2,083元本息之判決，駁回謝惠文該部分之訴。理由如下：
  ㈠張瀚星婚後將系爭房屋、土地應有部分依序為百分之99、百
    萬分之6732，以夫妻贈與移轉登記予謝惠文而共有。兩造提
    供系爭房地設定系爭抵押權予國泰世華銀行，以擔保包含張
    瀚星之系爭借款等債務。嗣兩造為免系爭房地遭拍賣，以價
    金 2,080萬元出售予柯淑華，經安信公司結算先清償系爭欠
    款1,586萬4,985元（謝惠文、張瀚星按應有部分比例計算，
    依序為 1,570萬6,335元、15萬8,650元），謝惠文、張瀚星
    僅依序取得價款393萬7,452元，3萬7,547元。
  ㈡依張瀚星婚前簽立「給惠文的承諾書」（下稱系爭承諾書）
    ，承諾負擔婚後所有開支；復於系爭協意書第5、6點表明系
    爭房地「現有」銀行貸款，均為其所申貸，同意由其負擔清
    償還款責任，未有兩造就系爭房地有附負擔贈與之合意，謝
    惠文自無負擔以系爭房地出售價金清償系爭欠款之義務。至
    系爭協意書第1、2、3 點之馬來西亞STAR購屋款或大紅花建
    案收益等約定，核與第5、6點並無互為前提或條件之關係，
    自不因張瀚星有無以系爭房地增貸以繳付馬來西亞STAR購屋
    款，而異其應依第5、6點負擔償還銀行貸款責任之效力。
  ㈢系爭借款係由張瀚星為主債務人向國泰世華銀行所借貸，不
    問其個人實際是否受益，亦不論所貸得之款項用途為何，仍
    應就該借款債務負清償之責。謝惠文僅提供系爭房地應有部
    分設定系爭抵押權，並未共列為借款人，其以物上保證人代
    償張瀚星系爭欠款之1,570萬6,335元，依民法第881條之 17
    準用第879條第1項規定，於其清償限度內，承受國泰世華銀
    行對於張瀚星之債權，自得請求張瀚星如數償還。況張瀚星
    已於系爭協意書第5、6點表明系爭借款均為其所借貸，同意
    負擔清償還款責任。張瀚星不能以謝惠文受贈時知有抵押權
    ，及曾擔任附表二編號3、5、6 所示借款之普通保證人，或
    系爭借款供作兩造投資及支出其他費用，及兩造以系爭房地
    自住為要件設定抵押權，遽謂謝惠文亦為系爭借款之債務人
    ，而有平均分擔之義務。
  ㈣兩造共同出售系爭房地予柯淑華，未約定各人應分擔額，應
    由兩造全部給付移轉登記系爭房地之義務，始符債務本旨；
    倘任一人違約時，依系爭買賣契約第10條約定，應對柯淑華
    負違約金之同一債務，亦屬不可分債務，依民法第292 條準
    用第272 條規定，兩造就此違約所生債務應負連帶責任。稽
    諸安信公司108 年8月1日函文及協議書（下稱安信協議書）
    第2條、第3條約定，張瀚星於履約過程中，因遲延交付系爭
    權證，遭柯淑華依約計罰違約金4萬1,600元，由謝惠文應得
    價金中扣除。此項違約事由可歸責張瀚星單獨負責，依民法
    第280 條但書規定，應由其負最終責任，謝惠文於清償後，
    依民法第281條第2項規定承受柯淑華之權利，自得請求張瀚
    星如數給付，無庸另就民法第312條規定再為審究。
  ㈤張瀚星以附表三所示債權與謝惠文本件請求為抵銷部分：
  1.編號1、4、5、7、8、9、10所示費用，均屬張瀚星依系爭承
    諾書所負擔之家庭生活費用，非屬謝惠文個人債務。編號 2
    、3 所示稅費，業經張瀚星之父張錦卿以受託管理出租該房
    地所收租金支付。編號6所示費用，業經張瀚星自其應負擔2
    名未成年子女之扶養費及應返還謝惠文之借款中扣除。編號
    11所示費用，為謝惠文所否認，且張瀚星無法證明已支付。
    編號13所示費用，張瀚星無法證明係屬兩造間消費借貸契約
    之匯款，應屬其為履行系爭承諾書及扶養子女所為匯款，且
    以匯款期間換算每月數額，遠低於參酌宜蘭縣地區平均每人
    每月消費支出所定子女扶養費標準，縱扣除張瀚星另給付之
    保母費，仍有不足；張瀚星未證明該匯款欠缺給付之目的，
    不能以該匯款非屬消費借貸關係所為給付，即係無法律上原
    因給付之不當得利。編號14所示清償貸款本息，係張瀚星履
    行系爭借款主債務人之清償責任。以上各項，張瀚星不得請
    求謝惠文返還及據之為抵銷。
  2.編號12所示投資馬來西亞大紅花建案費用，業由張瀚星支付
    676萬4,166元（馬來西亞幣 73萬3,000令吉），因屬兩造共
    同投資，應有部分各半，謝惠文應負擔338萬2,083元，扣除
    已付100萬元，且無法證明受贈該款，張瀚星得依民法第179
    條規定請求返還代墊款238萬2,083元，並於108年4月29日向
    謝惠文為抵銷之意思表示，應溯及最初得為抵銷時而消滅。
    縱謝惠文就馬來西亞大紅花建物自103年起可收益共計220萬
    0,628 元，未獲張瀚星給付，惟仍不能據以對該業經抵銷而
    消滅之代墊投資款再為抵銷；又該收益非張瀚星基於代墊投
    資款而受有利益，謝惠文亦無從主張損益相抵。
  ㈥綜上，謝惠文本得請求張瀚星返還1,570萬6,335元，經張瀚
    星以附表三編號12所示不當得利債權238萬2,083元為抵銷後
    ，為1,332萬4,252元，加計請求返還之違約金4萬1,600元，
    合計1,336萬5,852元。從而，謝惠文依民法第879條第1項規
    定，及追加依民法第292條準用同法第281條第2 項規定，請
    求上訴人給付1,336萬5,852元（含已確定之 8,771元，共計
    1,337萬4,623元），及自108年3月23日起算之利息，為有理
    由，應予准許，逾此之請求，不應准許。
四、本院之判斷：
  ㈠原判決所引本院18年上字第1422號、17年上字第906 號判例
    要旨，固因無裁判全文可資查考而停止適用；惟債權債務之
    主體以締結契約之當事人為準，故凡以自己名義結約為債務
    之負擔者，無論其實際享用債權金額之人為何人，亦不問其
    果為實際受益與否，當然應由締結契約之當事人負歸償之責
    ，為本院向來之法律見解。原審以系爭借款係由張瀚星為主
    債務人向國泰世華銀行所借貸，不問其個人實際是否受益，
    亦不論所貸得之款項用途為何，仍應就該借款債務負清償之
    責；謝惠文僅提供系爭房地應有部分設定系爭抵押權，擔任
    部分借款之保證人，並未共列為借款人，其以物上保證人代
    償張瀚星之部分系爭欠款，依民法第881條之17準用第879條
    第1 項規定，於其清償限度內，承受國泰世華銀行對於張瀚
    星之債權，自得請求張瀚星償還，所為張瀚星不利之認定，
    於法並無不合。
  ㈡民事訴訟法第199 條規定審判長之闡明義務或闡明權之行使
    ，應限於辯論主義範疇，以當事人之聲明或陳述有不明瞭或
    不完足者為限，審判長並無闡明令當事人提出新訴訟資料之
    義務。故當事人於事實審未主張之事實或未聲請調查之證據
    ，審判長本無闡明、調查之義務。查兩造於原審就張瀚星為
    系爭借款之借款人，是否負擔全部清償責任，謝惠文是否亦
    為系爭借款之債務人，有平均分擔之義務等節，爭執甚烈，
    依謝惠文之主張、張瀚星之抗辯等事實及各自提出之證據，
    難認其聲明或陳述有何不明瞭或不完足之處，上開爭執既經
    兩造充分攻防，原審審判長自無闡明令張瀚星提出新訴訟資
    料以擴張抵銷抗辯項目之必要，要無張瀚星所指違反闡明義
    務及造成突襲性裁判之問題。
  ㈢依卷附系爭買賣契約第7條第1項、第4 項約定，買賣雙方（
    柯淑華及兩造）合意委任授權信義地政士聯合事務所（下稱
    信義地政士，亦為履約保證之安信公司複代理人）辦理該契
    約之所有權移轉登記等相關事宜；房地產權辦理登記時，經
    信義地政士通知買賣雙方提供或補繳證件、用印等，雙方均
    應依規定期日、種類、內容等配合辦理，如發生遲延，依第
    10條辦理。同契約第17條第16項亦約定，賣方至遲須於 107
    年5 月15日前補齊土地建物權狀及印鑑證明乙份予信義地政
    士，如未能於期限完成，依第10條規定辦理。該第10條第 1
    項第1 款則約定，賣方若違約且可歸責時，每逾一日，賣方
    應自逾期日起至完成給付日止，按買方已繳買賣價款千分之
    1計算之遲延賠償買方（見一審卷㈠38、39、41 頁）。再稽
    諸安信協議書第2條、第3條記載，張瀚星遲延補齊系爭權證
    ，遭柯淑華計罰違約金4萬1,600元，謝惠文為順利完成買賣
    ，同意自其應得價金中扣除支付，嗣再向張瀚星求償等字。
    又謝惠文所提附件2履保專戶資金明細，關於違約金4萬1,60
    0元部分亦有計算資料來源依協議書之記載（見一審卷㈡169
    -173、303、339-343頁）。而張瀚星之複代理人於第一審言
    詞辯論時，就附件2 積極而明確的表示沒有意見（見一審卷
    ㈡398 頁），應已自認，即生拘束之效力。則原審本於採證
    、認事及解釋契約之職權行使，認定兩造就系爭買賣違約所
    生債務應負連帶責任，柯淑華計罰之違約金，可歸責張瀚星
    遲交系爭權證所致，屬其單獨負責之事由，謝惠文於清償違
    約金後，依民法第280條但書、第281條第2 項規定承受柯淑
    華之權利，得請求張瀚星如數返還，自無可議。
  ㈣張瀚星支付附表三編號12所示馬來西亞大紅花建案之費用67
    6萬4,166元，此屬兩造共同投資，應有部分各半，為兩造所
    不爭，是兩造各應負擔投資款338萬2,083元。又張瀚星自陳
    以國泰世華銀行102年12月16日放款360萬元中之326萬5,200
    元支付該建案之頭期款，有放貸帳戶交易明細、匯出匯款申
    請書及約定書在卷足憑（見原審卷㈡224、243、245 頁）。
    另上開326萬5,200元固屬張瀚星借貸供其使用並負責清償之
    借款，惟經支付其應負擔之投資款，猶有不足，自未涵蓋謝
    惠文應負擔部分。此外，謝惠文無法證明其主張應負擔之投
    資款，為張瀚星所贈與之事實，甚且自付其中 100萬元予張
    瀚星，難認係受贈該款。則扣除 100萬元後，謝惠文尚應支
    付投資款238萬2,083元。而謝惠文應負擔之投資款，既因張
    瀚星之為清償（逕匯往馬來西亞），受有債務消滅之利益，
    其又非有受此利益之法律上原因，張瀚星自得依民法第 179
    條規定請求如數返還，並據以與其本件請求為抵銷。尚不能
    因張瀚星長期未向謝惠文請求返還該投資代墊款，即遽謂張
    瀚星並無得主張抵銷之債權存在。
  ㈤原判決就上述㈢、㈣雖有部分未詳加論述之情形，惟不影響
    判決之結果，依民事訴訟法第477條之1規定，仍應予維持。
    兩造上訴論旨，各自指摘原判決不利於己部分違背法令，求
    予廢棄，均無理由。
  ㈥末查，張瀚星自陳以借款 360萬元中之326萬5,200元支付馬
    來西亞大紅花建案之頭期款，謝惠文指為張瀚星自認以借款
    360 萬元全額支付購買該建案云云，不無誤會。又謝惠文係
    因張瀚星之代墊投資款，而受有該投資款債務消滅之利益，
    並非由於張瀚星逕向其為給付行為而來，自無關「給付型之
    不當得利」所涉及「無法律上之原因」負舉證責任之問題。
    均附此敘明。
五、結論：本件兩造上訴均為無理由。依民事訴訟法第481 條、
    第449條第1項、第78條，判決如主文。
中    華    民    國   111    年    6     月    1     日
                      最高法院民事第三庭
                          審判長法官  鍾  任  賜  
                                法官  陳  麗  芬  
                                法官  方  彬  彬  
                                法官  邱  璿  如  
                                法官  張  競  文  
本件正本證明與原本無異
                                      書  記  官
中    華    民    國   111    年    6     月    15    日